【裁判字號】    99,交聲,513
【裁判日期】    990601
【裁判案由】    違反道路交通管理處罰條例聲明異議
【裁判全文】
臺灣桃園地方法院刑事裁定             99年度交聲字第513號
原處分機關  交通部公路總局新竹區監理所桃園監理站
異  議  人  丙○○
上列異議人即受處分人因違反道路交通管理處罰條例案件，對於
交通部公路總局新竹區監理所桃園監理站民國99年4 月2 日所為
之處分（原舉處分案號：桃監裁罰字第裁52-DB0000000號）聲明
異議，本院裁定如下：
    主    文
原處分撤銷。
丙○○汽車駕駛人，駕駛汽車經測試檢定酒精濃度超過規定標準
，處吊扣普通小型車駕駛執照貳拾肆個月及接受道路交通安全講
習。
    理    由
一、原處分意旨略以：異議人即受處分人丙○○於民國98年4 月
    30日下午2 時20分許，飲酒後駕駛車牌號碼8992-DN 號自用
    小客車，行經桃園縣大溪鎮○○路50號前，因不勝酒力，撞
    及甲○○所有搭載乙○○停放於該處路邊之車牌號碼123-TX
    號大貨車，致乙○○受有身體擦傷、腳瘀青等傷害，經警據
    報到場處理，並對丙○○施以酒精濃度檢測結果，其呼氣酒
    精濃度達每公升1.00毫克，而為警以「酒後駕車肇事致人受
    傷，經施以呼氣酒精檢測，測試值1.00mg /L 」為由製單舉
    發違規，嗣經原處分機關於99年4 月2 日依道路交通管理處
    罰條例第35條第1 項第1 款、違反道路交通管理事件統一裁
    罰基準即處理細則等規定，裁處罰鍰新臺幣（下同）49,500
    元，吊扣駕駛執照24個月，並施以道路交通安全講習之處分
    。
二、異議意旨略以：異議人一時失慮，酒後駕車上路肇事，所為
    非是，惟被害人甲○○、乙○○於事後表示身體並無大礙，
    異議人認二人均無受傷，原處分機關不查遽為裁處，應有違
    誤，為此，請求撤銷原處分等語。
三、按汽車駕駛人飲用酒類或其他類似物後，其吐氣所含酒精濃
    度超過每公升0.25毫克以上者，不得駕車；汽車駕駛人，駕
    駛汽車經測試檢定酒精濃度超過規定標準者，處新臺幣15,0
    00元以上60,000元以下罰鍰，並當場移置保管該汽車及吊扣
    其駕駛執照1 年，因肇事致人受傷者，並吊扣其駕駛執照2
    年，道路交通安全規則第114 條第2 款、道路交通管理處罰
    條例第35條第1 項第1 款分別定有明文。又汽車駕駛人，有
    道路交通管理處罰條例第35條第1 項規定之情形者，應接受
    道路交通安全講習，同條例第24條第1 項第2 款亦有明定。
四、訊之異議人丙○○固不否認有前揭酒後駕車撞及路邊停靠之
    車輛肇事之違規事實，惟堅決否認有致人受傷之情節等語，
    經查：
  (一)異議人丙○○於98年4 月30日下午2 時20分許，飲酒後駕駛
    車牌號碼8992-DN 號自用小客車，行經桃園縣大溪鎮○○路
    50號前，因不勝酒力，撞及被害人甲○○所有搭載乙○○停
    放於該處路邊之車牌號碼123-TX號大貨車，致乙○○受有身
    體擦傷、腳瘀青等傷害，經警據報到場處理，並對異議人丙○○施以酒精濃度檢測結果，其呼氣酒精濃度達每公升1.00
    毫克等節，業經異議人於本院訊問中供稱伊有於前揭時地飲
    酒後駕車撞及路旁由甲○○所駕駛搭載乙○○之車輛等語在
    卷，而被害人乙○○因本件事故受有身體擦傷、腳瘀青等傷
    害一節，亦據證人乙○○於本院訊問中證稱伊確有因被告駕
    車撞及其所搭乘之車輛致生前述傷害等語詳實，復有本件舉
    發違規通知單及酒精濃度檢測單影本、桃園縣政府警察局道
    路交通事故當事人登記聯單各1 紙在卷可憑。是異議人於前
    揭時、地酒後駕車肇事致人受傷，且吐氣酒精濃度測定值高
    達每公升1.00毫克而超過規定標準等節，堪以認定，異議人
    前揭所辯，尚難採憑。
  (二)又異議人上揭酒醉駕車之行為，因同時另犯刑法第185 條之
    3 之服用酒類不能安全駕駛動力交通工具而駕駛罪，業經臺
    灣桃園地方法院檢察署檢察官於98年5 月4 日以98年度偵字
    第2971號為緩起訴處分，命異議人應於緩起訴處分確定後6
    個月內，向桃園縣觀護志工協進會支付5 萬元，並參加臺灣
    桃園地方法院檢察署舉辦之酒駕認知教育輔導課程1 場次，
    經該署檢察官依職權送請再議，亦經臺灣高等法院檢察署駁
    回再議在案，緩起訴期間自98年6 月1 日起至100 年5 月31
    日止，上開緩起訴處分之緩起訴期間尚未屆滿等情，有上開
    緩起訴處分書及臺灣高等法院被告全國前案紀錄表各1 份在
    卷可按。
  (三)按94年2 月5 日公布，於95年2 月5 日施行之行政罰法第26
    條規定：「一行為同時觸犯刑事法律及違反行政法上義務規
    定者，依刑事法律處罰之。但其行為應處以其他種類行政罰
    或得沒入之物而未經法院宣告沒收者，亦得裁處之。前項行
    為如經不起訴處分或為無罪、免訴、不受理、不付審理之裁
    判確定者，得依違反行政法上義務規定裁處之」，又其他種
    類行政罰，係指違反行政法上之義務應受「裁罰性」之「不
    利處分」，依行政罰法第2 條規定，包括限制或禁止行為之
    吊扣證照處分。究其立法理由，一行為同時觸犯刑事法律及
    違反行政法上義務規定時，由於刑罰與行政罰同屬對不法行
    為之制裁，刑罰之懲罰作用較強，故在處罰目的相同且處罰
    方式相同時，若依刑事法律處罰，即足資警惕時，實無一事
    二罰再處行政罰之必要；且刑事法律處罰，由法院依法定程
    序為之，較符合正當法律秩序，應予優先適用，故同時觸犯
    刑事法律及違反行政法上義務規定之行為，行政機關得否科
    以與刑罰相類之行政罰處罰，端視該行為之刑事訴追或審判
    程序終局結果而定，在刑事訴追、審判程序尚未終局確定前
    ，行政機關自不得逕予裁罰；至於罰鍰以外之沒入或其他種
    類行政罰，因具維護公共秩序之作用，為達行政目的，行政
    機關仍得併予裁處。
  (四)再按刑事訴訟法第253 條之1 所指之緩起訴處分，係介於起
    訴與微罪職權不起訴間之緩衝設計，而在內容及要件上與依
    同法第252 條所為之不起訴處分均有所不同，又檢察官對被
    告為緩起訴處分時，依同法第253 條之2 第1 項規定對被告
    所為之指示及課予之負擔，雖非刑罰，但對被告迭有財產減
    少及自由受限之影響，性質上可謂刑事處分，且緩起訴制度
    雖以特別預防為優先考量，但在具體個案決定上，實亦達到
    一般預防的作用及報應理念，基於一行為不二罰原則，異議
    人既已就其行為受到刑事處分，自不應因同一行為再受到國
    家的處罰（臺灣高等法院暨所屬法院96年法律座談會刑事類
    提案第36號研討結果參照）。又行政罰法第26條第2 項明定
    ：前項行為如經不起訴處分或為無罪、免訴、不受理、不付
    審理之裁判確定者，得依違反行政法上義務規定裁處之，此
    顯係針對第1 項「刑事法優先原則」所建立之一行為不二罰
    原則下的補充規定，蓋刑事程序中之「不起訴處分」、「無
    罪、免訴、不受理、不付審理之裁判」者，均屬對於被告不
    為刑事處罰之結果，此時因刑事處罰不存在，對該刑事不處
    罰之行為，依違反行政法上義務規定裁處，自不致有一行為
    二罰之情。換言之，所以得依行政罰法裁處，係因為於刑事
    程序中之該被告並未受到刑事處罰之效果，而觸犯刑事法律
    之犯罪行為，除得經檢察官之起訴，並由法院審理後，為有
    罪科刑、無罪、免訴、不受理、不付審理之裁判，或經檢察
    官為不起訴處分之外，尚有「緩起訴處分」；故所謂「緩起
    訴處分」是指雖然合乎起訴要件及門檻，惟檢察官基於便宜
    原則的考量，尤是一般預防與特別預防之目的，課予被告一
    定的負擔或指示後，予以暫緩起訴之裁量處分，惟若被告並
    未遵守其負擔或指示者，或符合一定法定要件者，檢察官得
    撤銷該處分，其後該案件可能提起公訴而受刑事處罰，故須
    待緩起訴處分實質確定時，亦即緩起訴期間屆滿且未被撤銷
    者，被告才最終地確定免於受刑事訴追。是此際依行政罰法
    第26條第2 項之立法意旨，原處分機關對該行為始得為行政
    裁罰，亦即在緩起訴期間內，該緩起訴處分仍有被撤銷之可
    能，原處分機關若同時依法為行政裁決，將使受處分人有遭
    受行政處罰及刑事訴追之危險，顯與行政罰法第26條規定之
    立法意旨相違背。
  (五)綜上，本件異議人於在上開時、地，因違反酒後駕駛車輛，
    經測試呼氣中酒精濃度超過規定標準之違規行為，肇事致人
    受傷應可認定，惟前開緩起訴處分期間係於100 年5 月31日
    始告屆滿，原處分機關在異議人尚未經終局確定無庸受刑事
    處罰前，遽於99年4 月2 日裁處罰鍰49,500元，難謂適法。
五、綜上所述，本件異議人於在上開時、地，因違反酒後駕駛車
    輛，經測試呼氣中酒精濃度超過規定標準之違規行為，肇事
    致人受傷，已如前述，惟在緩起訴處分尚未實質確定前，逕
    依道路交通管理處罰條例第35條第1 項第1 款規定裁罰異議
    人罰鍰45,000元，亦與行政罰法第26條第1 項前段、第2 項
    之規定意旨有違，異議人以其並致人受傷為由，向本院聲明
    異議，雖無理由，然原裁決既有前開違誤，即屬無可維持，
    仍應由本院予以撤銷，自為裁罰如主文第2 項所示，以期適
    法。異議人雖未就罰鍰及酒後駕車裁處道安講習部分提出異
    議，然因本件酒後駕車乃單一違規行為，吊扣駕照與罰鍰、
    道安講習之處分無從區分，是仍應由本院敘明。至罰緩部分
    應由原處分機關俟上開緩起訴期間屆滿後，依異議人是否經
    撤銷緩起訴及受刑事追訴處罰之情形，暨參酌道路交通管理
    處罰條例第35條第8 項所定「經裁判確定處以之罰金低於本
    條例第92條第3 項所訂最低罰鍰基準規定者，應依本條例裁
    決繳納不足最低罰鍰」之意旨，另為適法之處理，併此敘明
    。
據上論斷，應依道路交通管理處罰條例第87條第2 項，道路交通
案件處理辦法第20條前段，裁定如主文。
中    華    民    國    99    年    6     月    1     日
                  刑事第五庭    法  官 江春瑩
以上正本證明與原本無異。
如不服本裁定，應於裁定送達後5 日內向本院提出抗告狀。
                                書記官 羅婉榕
中    華    民    國    99    年    6     月    1     日

司法院資訊處製作；財團法人民間司法改革基金會備份。
